【裁判字號】    94,訴,3649
【裁判日期】    950308
【裁判案由】    傷害致死
【裁判全文】
臺灣臺中地方法院刑事判決              94年度訴字第3649號
公  訴  人  臺灣臺中地方法院檢察署檢察官
被      告  庚○○
輔  佐  人  辛○○○住臺中縣神.
選任辯護人  王能幸律師
上列被告因傷害致死案件，經檢察官提起公訴（94年度偵字第31
30號），本院判決如下：
    主    文
庚○○傷害人之身體，因而致人於死，處有期徒刑參年。
    犯罪事實
一、庚○○於民國九十四年二月九日上午十一時許（公訴人僅載
    明上午），在臺中縣神岡鄉○○村○○路四十七號住處，與
    林建章、乙○○、陳英昌、壬○○等人（乙○○、陳英昌、
    壬○○等人涉犯傷害致人於死部分業經檢察官為不起訴處分
    確定）一同飲酒，嗣庚○○與林建章於酒後起口角爭執，林
    建章辱罵庚○○「有錢賭博、沒錢買香菸」，庚○○回稱「
    走開，不要跟你吵」後，林建章繼而抽出褲著之皮帶將之捲
    起一團後，站立於庚○○左後側，朝庚○○頭部敲打一下，
    庚○○驚覺後，發出「喔」一聲，見林建章再度持捲起之皮
    帶欲敲打時，庚○○於面臨此身體不法之侵害時，為排除該
    侵害基於防衛身體安全，竟亦基於普通傷害之犯意，隨即起
    身並徒手朝林建章胸部及頸部處揮擊一下，而施以過當防衛
    之程度，林建章因站立不穩而倒地，其右後顳部撞擊地面，
    形成頭皮下出血傷、顱骨骨折及此區顱內出血並造成左前方
    有對衝傷，導致此區也有蜘蛛膜下腔出血等傷害。林建章倒
    地時並發出與地面撞擊之巨大聲響，且一倒不起，屢經在場
    人士多次試圖叫醒，林建章仍反於常態地叫不醒。庚○○客
    觀上應可預見因其對於林建章之傷害行為防衛過當，已足使
    林建章發生死亡結果之危險，且其應注意林建章之右後顳部
    著地，可能因顱內出血致死，在法律上負有防止結果發生之
    義務，而必須對前來救護之人員據實陳述林建章倒地之經過
    ，使救護人員得以正確評估並採取必要之救護措施，且在案
    發當時之客觀情狀亦無不能注意之情事。竟在臺中縣消防局
    神岡分隊（下簡稱神岡消防分隊）隊員丙○○、甲○○於九
    十四年二月九日十七時五十四分許到場實施救護時，僅對丙○○、甲○○稱：林建章係酒醉倒地等語，未告知有關庚○○出手毆打林建章，及林建章因右後顳部著地撞擊地面之事
    ，致丙○○、甲○○未能正確評估林建章可能因右後顳部撞
    擊地面致顱內出血之情形，且庚○○亦未表示應將林建章送
    醫急救，未具醫師及護理人員資格之丙○○、甲○○遂不知
    林建章顱內可能受創之情形，未採取將林建章送醫急救之處
    置。迄至九十四年二月十日上午八時三十五分許，庚○○發
    現林建章身體冰冷，始請求將林建章送至臺中縣梧棲鎮之童
    綜合醫院急救，林建章經急救後仍因傷重不治於九十四年二
    月十一日凌晨二時許，在童綜合醫院死亡。
二、案經林建章之配偶己○○、林建章之子戊○○、丁○○訴請
    臺灣臺中地方法院檢察署檢察官偵查起訴。
    理    由
一、訊據被告庚○○固直承於案發當日與被害人林建章於其住處
    飲酒，之後被害人倒臥在地，翌日上午八時三十五分將其送
    醫急救，再翌日上午凌晨傷重不治死亡等事實不諱，惟矢口
    否認有何傷害致人於死犯行，辯稱：案發當日是被害人持皮
    帶毆打伊後背，伊起身站立後，被害人就倒地，伊並未以手
    毆打或阻擋被害人，伊身體也沒有接觸到被害人云云。被告
    之選任辯護人辯護意旨則陳稱：被告於案發當時係無端遭泥
    醉之被害人辱罵及以其所繫之皮帶毆打頭部之突然攻擊行為
    ，不願與其爭執而欲起身離去，同時舉起左手擋下死者攻擊
    之防衛動作，被害人係受被告舉手抵擋攻擊之反作用力而跌
    倒，被告所為顯係出於正當防衛行為；況且，神岡消防分隊
    隊員到達現場查看後，認為被害人正常毋庸送醫，如此焉能
    苛責僅國中肄業、不具醫學知識之被告得以預見被害人陷於
    公訴人所指之死亡危險狀態等情。
二、經查：
  (一)被告有普通傷害之防衛過當刑責：
    被告於九十四年二月九日上午時分，在其住處，與被害人及
    證人乙○○、陳英昌、壬○○等人一同飲酒，嗣於當日上午
    十一時許（詳下(三)所述），被告與被害人於酒後起口角爭執
    ，被害人以皮帶敲打原本坐在沙發上之被告，被告遭毆後，
    見被害人欲再度敲打時，隨即起身並以左手反擊被害人胸部
    至頸部位置，導致被害人往後跌倒，後腦撞擊水泥地面等情
    。業據：
  1.證人乙○○於本院九十五年二月二十二日審理時，具結證稱
    ：伊於案發當日上午十點許到案發地點拜年，當時有被告及
    其父親、壬○○及林建章都在，被告及被害人都有喝酒，被
    告與被害人起口角，內容吵什麼不是很清楚，但被害人一直
    罵被告不工作、愛賭博等，被告反稱「走開，不要跟你吵」
    後，被害人又抽出其褲著的皮帶將之捲成一團，以皮帶有金
    屬的部分敲打被告頭部一下，有敲到被告的頭很大力，被告
    根本無法閃躲，但被告有無受傷並不清楚，只知道他有喊「
    喔」的一聲，有摸頭的動作，被害人要再敲時，被告即以左
    手自被害人胸部至頸部處向上反撥回去，被害人就向後仰倒
    地，倒地聲音很大，在場的人都聽得到，被害人向後倒後就
    倒在地上睡覺；案發當時被告雖有喝酒，但意識狀態應該清
    楚；伊於九十四年二月十一日第一次製作警詢筆錄時不敢講
    出是被告反推動作導致被害人往後跌倒在地，是因為要去做
    筆錄前，被告在其家中有告知伊等不可如此說，因為被告講
    話聲音很大，伊很害怕，所以才向警方說被害人是自行跌倒
    等語（參本院卷第一四七頁至第一六三頁筆錄）。
  2.被告於警詢時亦供稱：「林建章．．．上完廁所出來，就一
    直罵我並用皮帶打我，我就把他擋開，他就跌倒了」、「林
    建章右手持自己的腰帶打我，我用左手擋開並打到他的肩膀
    致使他倒地，整個人往後仰頭部先著地」、「他跌倒後沒有
    再打他，只有我一人打他，因為我怕被關所以不敢說實話」
    、「當時意識狀態很好，但沒有看時間」等語（參九十四年
    度偵字第三一三０號偵卷【下簡稱第三一三０號偵卷】第一
    四頁筆錄）。於本院九十四年二月十三日法官訊問時供稱：
    「是他（被害人）先用皮帶打我的頭，他碰到我手，他自己
    跌倒」、「一開始喝酒他身體無受傷，只是嘴裡一直唸一直
    罵人，廁所出來後罵我愛賭博沒錢買煙，他用皮帶打我，碰
    到我手自己跌倒」等語（參九十四年度聲羈字第一八九號第
    六頁筆錄）。於檢察官九十四年二月十三日偵訊時供稱：「
    ．．．林建章就上廁所，走出來後就一直罵我說我有錢賭博
    不去買煙，他就用皮帶打我頭，我就起身，他站起來碰到我
    就倒地」、「我沒有打他頸部，他碰到我手臂就跌倒」、「
    他向後跌倒時，一腳還擱在一個箱子上，他是往後倒，後腦
    勺著地」、「（你當時有喝醉？）一點點，但是我還意識清
    楚，還知道人」、「（林建章究竟是上午還是下午跌倒？）
    下午」、「（林建章倒地時聲響如何？）聽得到頭部撞到地
    板的聲音」等語（參第三一三０號偵卷第六０頁至第六二頁
    筆錄）。於檢察官九十四年六月二十九日偵訊時供稱：「．
    ．．我就擋他一次，他就跌倒了，他是頭仰著往後倒」等語
    （參九十四年度他字第五四四號卷【下簡稱他字卷】第二二
    頁筆錄）。被告於警、偵訊時亦均直承案發當時確實有與被
    害人發生口角爭執，遭被害人辱罵以「有錢賭博沒錢買煙」
    ，並以皮帶毆打，被告之手繼而碰觸被害人之身體無誤。與
    其於本院行準備程序供稱案發當時伊的手並未毆打或阻擋，
    或其身體均未碰到被害人云云不符。
  3.證人壬○○雖於本院九十五年一月四日審理時，證稱並未看
    見被告與被害人發生口角爭執，也未見被害人以皮帶毆打被
    告，被告再予以反擊等情。然依照案發當時被告、被害人、
    乙○○及壬○○所坐立及爭執之位置，證人乙○○之左前方
    即被告與被害人爭執之位置，反之證人壬○○則與被害人、
    被告爭執處所約略平行，正與對向之證人乙○○與陳英昌聊
    天，業據證人乙○○及壬○○於本院審理時分別具結證述在
    卷。顯然依其等所坐位置，因角度問題，證人壬○○顯較乙○○無法看出案發當時情況，且有九十四年度相字第二五六
    號相驗卷（下簡稱相驗卷）第三二頁及第三三頁所附案發現
    場照片顯示相關位置可明。而證人乙○○於本院九十五年二
    月二十二日審理時，業已具結證稱：當時被告與被害人吵架
    情形，在場的人都聽得到，不知道為何壬○○表示沒有聽到
    ；壬○○與被告父親是很好的朋友，被告都叫壬○○叔叔等
    語（參本院卷第一五五頁、第一六二頁筆錄）。依案發當時
    壬○○所在位置固然與被告、被害人一方位置約為平行，中
    間且隔一個木藤椅，且專注於與對方之證人乙○○、陳英昌
    聊天，而未能見得被告與被害人之動作，尚不難想像，然其
    對於被告與被害人間確實發生口角一情則不能諉為不知，證
    人壬○○顯係因為與被告父親為舊識，始未能據實陳述使然
    。則證人壬○○作證稱未聽見被告與被害人發生口角，也未
    見被害人以皮帶毆打被告，暨未見被告出手推打被害人等情
    ，自不能作為有利於被告之認定。
  4.本案應係被告與被害人於案發當時已發生口角爭執在先，業
    感不快，繼而被害人抽出皮帶毆打被告頭部一下，被告發出
    「喔」的一聲，業已知悉其遭敲打頭部，見被害人二度欲舉
    起皮帶敲打時，有意識地自坐於沙發之位置起身站立，以左
    手朝被害人胸部至頸部位置揮擊一下。依當時被告意識狀態
    仍甚為清楚之情況下，當知悉其揮擊被害人胸部至頸部位置
    一下，係因為被害人出手毆打在先，為免自己受傷，而出手
    揮擊使然。被告對於因其出手揮擊可能導致被害人身體受傷
    ，甚至倒地受傷之事實，自不能諉為不知，竟仍然有意地使
    其發生，即屬故意之傷害行為無訛。
  5.而按「對於現在不法之侵害，而出於防衛自己或他人權利之
    行為，不罰。但防衛行為過當者，得減輕或免除其刑」，為
    刑法第二十三條所明文。本案被告既係遭受被害人持皮帶朝
    人體極具重要部位之頭部敲打，經驚覺遭敲打後，發現被害
    人有再度敲打之現在不法侵害，隨即以手朝其胸部至頸部位
    置揮擊一下，顯係出於防衛自己免再繼續遭毆之處境，所得
    採取之措施，係屬防衛行為無疑。至證人乙○○迭於警、偵
    訊、本院九十四年度訴字第一四０八號九十四年九月二十七
    日民事言詞辯論庭時均僅證稱：案發當時被害人拿出皮帶毆
    打被告，被告即「以手朝被害人頸部還擊」，或「自然反應
    手就推到被害人胸前」，或「站起來用手揮打被害人」，或
    「站起來出手撥回去，打到被害人脖子處」等情，並未提及
    被害人當時有二度攻擊被告之情。然此或因詢問者內容之不
    同，抑或證人乙○○未將全盤過程托出，僅提及被害人第二
    下之毆打，因其回答時之情緒及心思縝密狀況而出現不同之
    說詞，自不若於本院九十五年二月二十二日審理時經由檢辯
    行交互詰問及本院補充訊問後之程序為嚴謹，自當以其於本
    院審理時所為證述內容較接近真實，而堪予採信。惟被害人
    係三十九年五月一日出生，有相驗屍體證明書上載年籍資料
    可徵，案發時年五十五歲，被告係四十九年十二月十八日出
    生，有警偵訊及本院歷次筆錄載明其年籍資料可徵，案發時
    年四十四歲；被害人相較於被告體格為瘦弱及矮小，年紀亦
    年長十一歲，看起來較老態，平時即屬一副要死不活的樣子
    ，但被告身高一百六十三公斤，體重八十公斤，從事蓋房子
    的板模工作，業據證人乙○○、被告及其輔佐人於本院審理
    時所證稱及供述在卷（參本院卷第一五０頁、第一五七頁、
    第一六三頁筆錄）；而案發當時被害人業已飲酒甚多，步履
    不穩，被告雖有飲酒，但意識甚為清楚，被害人喝得較被告
    為醉等情，業據證人壬○○、乙○○於本院審理時證明屬實
    。顯然被害人平日即屬一瘦弱老者，經常處於無精打采、體
    力不佳之狀態，而依案發當時其復處於酒醉、步履闌珊之酒
    醉情況，縱使被告遭被害人以皮帶毆打，被害人力道應不致
    多強，以致證人乙○○僅見被告有摸頭動作，卻未見其有流
    血或擦藥等動作。被告起身站立欲再制止被害人二度持皮帶
    出手毆打時，亦只需朝被害人持皮帶之手部撥開，即足以防
    止其後續的侵害行為，且依當時被告與被害人所在位置，亦
    無上開不可能之情狀。乃被告竟然大力出手地往被害人胸部
    至頸部位置處揮擊，自可能導致被害人重心不穩而倒地，以
    致於證人乙○○得以見聞被告以手回撥的動作很大，及連證
    人壬○○亦證稱被害人倒地聲音也很大等情（參本院卷第一
    五四頁、第一五五頁、第一五八頁、第六六頁筆錄），堪認
    被告以手揮擊被害人胸部至頸部位置之行為實屬防衛過當至
    明。
  6.足見被告確實在面臨被害人持皮帶二度敲打之現在不法侵害
    情況時，故意出手揮擊被害人胸部至頸部位置，施以防衛過
    當之程度，導致被害人倒地受傷，被告所為顯係該當刑法防
    衛過當之傷害罪責。
  (二)被告應就其防衛過當之傷害行為導致被害人致死之加重結果
    負責任：
  1.被害人因顱內出血、頭部外傷及跌倒等原因而死亡，其外傷
    主要是因跌倒，造成右後顳部著地，形成頭皮下出血傷、顱
    骨骨折及此區顱內出血，並造成左前方有對衝傷，導致此區
    也有蜘蛛膜下腔出血，從解剖上的發現，死者已經醫院手術
    清除血塊，而殘餘的出血量及原本已有的出血量也不是很多
    ，但腦組織依然已呈現嚴重的腫脹變化，最後終因顱內出血
    的原因而導致中樞神經衰竭而亡等情，業經臺灣臺中地方法
    院檢察署檢察官督同法醫師相驗及解剖屬實，製有勘（相）
    驗筆錄、相驗屍體證明書、解剖報告書各乙份及解剖照片數
    幀在卷可徵。而所謂頭部外傷，並非指頭之外部有傷口或瘀
    傷，而係醫學上之診斷名稱，此例有顱內出血，亦屬頭部外
    傷等情，亦有童綜合醫院九十五年一月十九日（９５）童醫
    字第００九一號函文一份可徵。足見被害人係因遭被告揮擊
    致往後跌倒後，後腦著地，造成顱內出血、頭部外傷而發生
    死亡之結果。
  2.被告推打被害人在地後，被害人頭部因撞擊地面發出巨大聲
    響，在室內者任何一人均得聽聞，且被害人自倒地後從早上
    睡到下午還不醒，而案發時為上午十一時許，被害人倒地後
    ，證人乙○○於同日上午十二時許返家；案發當日下午三時
    許證人乙○○向洪大益提及此事，洪大益向證人乙○○表示
    被害人是後腦勺倒地，要看看是否嚴重，所以證人乙○○才
    於案發當日下午五、六時許又返回現場關心，但證人乙○○
    到達現場時，並沒有向在場人士提及洪大益所告稱之後腦勺
    受傷是否嚴重的問題，因為在場的人應該都知道很嚴重，後
    來被告、壬○○等人覺得不對，被告才要壬○○打電話叫救
    護車，因為壬○○比較會講話；等救護車人員到達時，在場
    並沒有人提起被害人是遭人推後往後倒地的情況，只知道救
    護車人員說不用送醫等節，業據證人乙○○於本院九十五年
    二月二十二日審理時具結證稱在卷。另證人壬○○於檢察官
    偵訊時，亦證稱：被害人於上完廁所後，伊聽到很大聲「啪
    」的一聲，好像是頭部撞到水泥地面的聲音，就看到被害人
    後腦著地躺在地上，沒有講話，但還有呼吸聲音，被害人一
    倒下，伊就去摸被害人胸部，要看被害人有沒有喘氣（參他
    字卷第一七頁；第三一三０號偵卷第九一頁筆錄）等語；於
    本院九十五年一月四日審理時更具結證稱：在被害人倒地前
    ，他與被告講話較大聲，但說話內容並不清楚；被害人倒地
    後，因為倒下的聲音很大，而且是後腦著地，基於關心伊才
    蹲下查看被害人有無生命跡象，隔一段時間，伊也再次蹲下
    查看，被告才一同又蹲下查看；伊發現被害人倒地後約十分
    鐘左右，伊撥打電話叫一一九前來救護（此時間為本院所不
    採，詳下(三)述）；被害人一個月約有七至十五日都在被告家
    中喝酒睡覺，都睡在被告家中沙發或地上，本案被害人倒地
    情況與之前並無何不同，在本案之前只有這一次是在被告家
    中「啪」的一聲倒地，之前都在沙發上睡覺，之前也沒有看
    過被害人在被告家中「啪」的一聲後腦著地倒下後睡覺起來
    沒事的情形；被害人如在被告家中沙發上睡覺者，有時隔沒
    有多久就起來，有時睡到隔天他就自己起來，如果在地上睡
    覺，大家都會把他叫到醒後，才讓他自己爬到沙發上睡覺，
    但本次很反常，伊叫他起來，他就是不起來，在場者都有看
    到伊在叫他，叫了約有十分鐘，他不起來就是不起來，才會
    去摸他的頭部與脖子認為還是正常，之後有踢踢他的腳，他
    動也不動；在被害人倒地時，被告並無酒醉現象，該時之精
    神狀態亦屬正常等語（參本院卷第六五頁至第八一頁筆錄）
    。被告於歷次警、偵訊亦不否認被害人頭部確實往後撞擊地
    面，並發出聲響，且案發當時之意識狀態仍甚為清楚一情。
    足見被害人遭被告故意之揮擊後，被害人之後腦勺往後著地
    ，發出巨大聲響，足見被告用力之猛。而頭部乃人體極為重
    要之部位，經外力一擊後，復撞擊質地堅硬的水泥地面，被
    害人生命安全因而陷於顱內出血或腦震盪有致命可能之危險
    狀態，應當為任何一稍具常識之成年人所得知悉並預見，此
    由證人乙○○事後聽聞洪大益建議察覺事態嚴重，二度前往
    案發現場再度關心查看，繼而叫救護車，及證人壬○○在長
    達十分鐘時間，一再地叫被害人卻不醒，進而探看其生命跡
    象等情可明。況且，案發時被害人業已飲酒甚劇並酒醉，復
    年長被告十一歲，則被害人以皮帶毆打被告後行動步伐已然
    不穩，加諸被告以手推之力量甚鉅，而加速其往後仰倒之力
    量，因而肇致撞擊地面。被告對於因其推打被害人，可能導
    致致命之結果，客觀上應為其所得預見，自不能諉為不知。
  3.按「對於犯罪結果之發生，法律上有防止之義務，能防止而
    不防止者，與因積極行為發生結果者同。」、「因自己行為
    致有發生犯罪結果之危險者，負防止其發生之義務。」，刑
    法第十五條定有明文。被告出手揮擊被害人致其倒地頭部撞
    擊地面，對於可能發生死亡之結果已屬其可預見，已如前述
    ，在法律上自屬負有防止該死亡結果發生之義務者。然案發
    當日十七時五十四分被告於神岡消防分隊隊員丙○○、甲○○到場實施救護時，並未向其等表明被害人係因為受外力撞
    擊而倒地，導致後腦勺直接撞擊地面，均僅提及酒醉等情，
    已據證人丙○○、甲○○、乙○○、馮建昌迭自檢察官偵訊
    及本院審理時具結證明屬實，復有臺中縣消防局緊急救護紀
    錄表一紙在卷可稽。證人乙○○並更證稱：當神岡消防分隊
    員前往現場救護時，係由被告一人與其等對話，伊有聽到被
    告跟救護人員說是被害人自行跌倒，當時伊並不是醫生，無
    法了解未向救護人員說被害人有撞擊後腦的嚴重性，現場人
    員沒有人告訴救護車人員說被害人是頭部著地倒在地上等語
    （參九十四年度訴字第一四０八號九十四年九月二十七日言
    詞辯論筆錄；第三一三０號偵卷第九二頁、第一０二頁筆錄
    ；本院卷第一五九頁筆錄）。證人丙○○於本院九十五年一
    月四日審理時並證稱：如於救護時，家屬或在場人有告知患
    者有後腦勺撞擊的情形，則伊等會檢查腦部有否受傷流血，
    並問明撞擊何處，檢查該撞擊點，若有流血就進行包紮，如
    無流血則建議家屬送醫檢查，本案患者沒有明顯外傷，一般
    情形伊等都會詢問患者及家屬或在場人的意見，本案在場人
    都說患者是酒醉，不用送醫，伊等才沒有送醫等語（參本院
    卷第八０頁至第八九頁筆錄）。證人葉文彬亦於偵查中具結
    證述：「（如果倒在地上未清醒，但有生命跡象，需不需要
    送醫？）如果在外路倒，一定會送醫，如果在家裡有酒醉情
    況，會視在場人員的要求而定」、「（如果是毆打倒地並有
    撞擊聲，你會不會做不同處理？）如果是我，我會送醫院，
    但是還是要徵求家屬意見」等語（參第三一三０號偵卷第一
    二七頁、第一二八頁筆錄）。可徵因為負有防止死亡結果發
    生義務之被告，並未於神岡消防分隊隊員丙○○、甲○○到
    達現場救護時，主動據實以告被害人倒地之實際原因，僅稱
    酒醉倒地。無視於被害人遭其強力之一擊倒地後，其頭部撞
    擊堅固的水泥地面而發出巨大的聲響，且在救護車人員到達
    現場前，證人乙○○二度返回現場關心；證人壬○○業已蹲
    在被害人身旁，試圖叫醒長達十分鐘之時間；且本案被害人
    倒地後一倒不起之情況確與先前被害人倒地後在場者會將其
    叫醒，而由被害人獨自跑到沙發處睡覺等情況明顯不符，為
    在場人士均得以見聞。被告卻仍於證人丙○○、甲○○徵詢
    在場人是否送醫之意見後，僅稱其酒醉、毋庸送醫等情，顯
    然因為被告未據實告知被害人受傷之詳情，導致神岡消防分
    隊隊員丙○○、甲○○未能及時地正確判斷被害人傷情，並
    給予應當送醫急救之正確建議。而在上開情況下，被告雖有
    飲酒然意識仍甚為清楚（被告係於本案案發後才有精神分裂
    異常之病情，參第三一三０號偵卷附第一一０頁、第一六０
    頁、第一六一頁之由童綜合醫院及財團法人臺灣省私立臺中
    仁愛之家附設靜和醫院分別出據之診斷證明書【自九十四年
    五月九日初診，於九十四年九月八日及同年月十四日分別住
    院】），業據被告於警、偵訊時供述明確，並經輔佐人陳明
    屬實，被告於本案案發後之警、偵訊期間尚得清楚表達案情
    ，足見其於案發時之精神狀態尚屬正常。且依當時情狀，亦
    無不能防止結果發生之情事，被告卻未對證人丙○○、甲○○據實陳述被害人倒地經過，其負有防止被害人死亡結果之
    義務並未消滅。惟被告在未獲正確資訊之丙○○、甲○○駕
    駛救護車離去之後，僅由證人壬○○給予棉被覆蓋後，隨即
    亦上樓睡覺，任由被害人倒地，直至九十四年二月十日上午
    八時三十五分許，被告發現被害人身體冰冷，始請求將被害
    人送至臺中縣梧棲鎮之童綜合醫院急救，到院時已呈深度昏
    迷，瞳孔放大且對光無反應，昏迷指數三分，送至加護病房
    治療，心跳、血壓、呼吸均靠呼吸器及藥物維持，而於九十
    四年二月十一日生命徵象下降，經醫師急救無效死亡等節，
    有童綜合醫院檢送病歷、病歷摘要及護理記錄等件為證。足
    見被告未於神岡消防分隊隊員到場時據實告知被害人倒地過
    程及原因，事後亦未採取任何防止被害人死亡結果發生之行
    止，其對於被害人發生死亡之結果，自有可歸責之事由。
  4.雖然神岡消防分隊隊員丙○○、甲○○於九十四年二月九日
    到場實施救護後，未對被害人採取送醫急救之處置，惟此係
    在被告未主動據實告知被害人倒地之實際經過及倒地部位與
    倒地撞擊力情形下所作之評估，且消防隊所屬隊員之救護技
    能係由醫師及護理人員授課所傳授，業據臺中縣消防局緊急
    救護課長葉文彬在檢察官偵訊時陳明在卷，故消防隊員之救
    護智識技能，與經長期教育訓練之醫師、護理人員之救護智
    識技能自不能相提並論，被告自不得以未具醫師及護理人員
    資格之證人丙○○、甲○○在受蒙蔽實際受傷原因情形下，
    所為未將被害人送醫急救之處置，資以為免除其救護被害人
    責任，或其無法注意之理由。至被告選任辯護人於本院審理
    時復陳稱因為被害人於倒地後，尚有正常呼吸、打鼾及翻身
    等動作，故被告及在場人士均一致認為被害人也是同先前數
    次般地酒醉情況，之後會自行醒來，且被告之母即輔佐人也
    曾致電被害人家人速將被害人帶回，其等均置之不理，依此
    情況，實難苛責被告對被害人死亡有所預見暨應負加重結果
    責任云云。惟告訴人己○○於九十四年二月十四日檢察官相
    驗時，業已陳稱：伊於九十四年二月十日上午九時許接獲某
    婦人以電話通知說伊先生（被害人）有狀況，有叫救護車，
    但伊先生不上車，伊回說是否在你們處喝酒，該名婦人隨即
    叫伊趕快過去，伊不予理會，後來到晚上二十三時許接獲童
    綜合醫院之電話通知，伊等才趕到醫院等語（參相驗卷第二
    八頁、第二九頁筆錄）。可見被告選任辯護人陳稱被告輔佐
    人託他人撥打電話聯絡告訴人己○○之時間為九十四年二月
    十日上午九時許，乃在被告叫救護車送醫之後（依臺中縣消
    防局緊急救護紀錄表顯示救護車於該日上午八時三十五分接
    獲通知，八時三十八分到達，八時四十分離開，八時四十三
    分到達醫院，八時五十六分離院，參第三一三０號偵卷第一
    二一頁），並非於九十四年二月九日案發當日；況且，被告
    輔佐人委由他人撥打電話之內容，根本未提及被害人遭人揮
    擊往後倒地撞擊地面之情，以致於告訴人己○○直覺反應是
    否被害人又在該處酒醉而未予聞問；參諸被告事後大聲斥喝
    證人乙○○等人不得於警詢為不利之陳述，乃至證人乙○○
    於第一次警詢時亦僅陳稱被害人自行跌倒（參本院卷第一五
    八頁筆錄）等情。益見在本案被害人倒地後，被告仍試圖嚇
    稱在場見聞者要隱瞞被害人倒地之實際原因，自無可能期待
    證人周天麟、甲○○及告訴人己○○為正確之判斷。被告選
    任辯護人質疑依被告僅國小學歷程度，自無可能了解其中嚴
    重性云云，亦無可採。
  5.綜上所述，被告既有意識地出手揮擊傷害被害人致其往後仰
    倒地，其頭部並因此率先撞擊水泥地面，依其常識，當能注
    意被害人可能發生死亡之結果，竟疏未注意，以致未及時履
    行救護被害人，將其送醫急救之義務，而超出其預期範圍外
    之使被害人因而傷重死亡，自當負傷害致死之加重結果責任
    。如被告於案發後隨即將被害人送醫，或於神岡消防分隊隊
    員丙○○、甲○○到場實施救護時據實告知被害人受外力而
    頭部往後仰躺撞擊地面之事實，讓丙○○、甲○○給予正確
    的判斷及建議，則被害人或可因為緊急送醫而免生死亡結果
    之發生，然在法律上負有防止義務之被告竟然卻此不為，並
    發生被害人死亡之不幸結果，益徵被告之傷害行為與被害人
    死亡結果間，顯然具有相當因果關係至明，被告自不能辭其
    傷害致人於死之罪責。其前開辯解均要無足取，本件事證業
    臻明確，被告犯行至堪認定。
  (三)又查，被告及證人乙○○、壬○○對於被害人遭揮擊而倒地
    時間雖陳述不一。惟證人乙○○係見證被害人持皮帶敲打被
    告頭部，暨被告出手揮擊之人，其迭自警、偵訊、另案民事
    庭行言詞辯論及本院審理時，均證稱：上開發生時間係在案
    發當日上午十一時許之語。雖證人壬○○於本院審理時證稱
    ：被害人係於案發當日下午三、四時許倒地云云，然已與其
    於九十四年二月十一日警詢時陳稱：伊於九十四年二月九日
    約十一時許至案發地點找陳英昌，就看見被害人在場喝酒，
    席間伊見被害人上廁所出來就倒下去云云所述不符，反與證
    人乙○○歷次所述相符。而證人壬○○為被告父親摯友，被
    告尚且稱呼為其叔叔，其等彼此來往關係甚為密切，其於本
    院審理時均推諉稱不知道亦未聽到被告與被害人發生口角爭
    執之事，顯然有意偏頗當事人，至證人乙○○僅與被告及被
    害人為普通朋友關係，來往自不若證人壬○○與被告一家人
    密切，其所述內容自屬較客觀公正，而堪予採信，茲以證人
    乙○○所述之案發上午十一時許認定本案之案發時間，附此
    敘明。
二、核被告所為，係犯刑法第二百七十七條第二項前段之傷害致
    人於死罪。被告上開傷害致死犯行，係面臨現在不法之侵害
    ，而出於防衛自己權利意思所為之過當防衛行為，已如前述
    ，審酌其犯罪情節，應依刑法第二十三條但書規定減輕其刑
    。爰審酌被告與被害人係遠親關係，案發當日雙方均有飲酒
    ，僅因細故即起口角爭執，被害人先出手以皮帶敲打被告頭
    部在先，惹怒被告，被告方以手反擊，並導致被害人頭部著
    地而發生死亡之結果，原非雙方所樂見，被告亦無有非致被
    害人於死不可之意欲，惟考以被告於警、偵訊初始尚能坦承
    部分犯行，嗣則全盤否認，顯無悔意及其於案發後已罹患精
    神分裂症等一切情狀，量處如主文所示之刑。
據上論斷，應依刑事訴訟法第二百九十九條第一項前段，刑法第
二百七十七條第二項前段、第二十三條但書，判決如主文。
中    華    民    國    95    年    3    月      8    日
                  刑事第三庭  審判長法  官  張靜琪
                                    法  官  吳進發
                                    法  官  賴妙雲
上正本證明與原本無異。
如不服本判決，應於送達後十日內向本院提出上訴狀（須附繕
本），上訴於台灣高等法院台中分院。
                                    書記官  孫曉鳳
中    華    民    國    95    年    3    月      8    日
附錄論罪科刑法條
刑法第二百七十七條第二項
第  277 條  (普通傷害罪)
            傷害人之身體或健康者，處三年以下有期徒刑、拘
            役或一千元以下罰金。
            犯前項之罪因而致人於死者，處無期徒刑或七年以
            上有期徒刑；致重傷者，處三年以上十年以下有期
            徒刑。


司法院資訊處製作；財團法人民間司法改革基金會備份。
